【裁判字號】    98,簡上,1028
【裁判日期】    981231
【裁判案由】    詐欺
【裁判全文】
臺灣桃園地方法院刑事判決            98年度簡上字第1028號
上  訴  人
即  被  告  甲○○
上列上訴人即被告因詐欺案件，不服本院於民國98年7 月2 日以
98年度壢簡字第1807號所為之第一審簡易判決（聲請簡易判決處
刑書案號：98年度偵字第10971 號）提起上訴，本院管轄第二審
之合議庭判決如下：
    主  文
上訴駁回。
甲○○緩刑參年，並應向被害人乙○○支付新臺幣捌萬元之財產
上損害賠償，給付方式為於民國九十八年十二月二十六日支付新
台幣肆萬元，其餘款項自民國九十九年一月二十五日起至全部清
償完畢為止，於每月二十五日支付新臺幣壹萬伍仟元予被害人乙
○○，如有一期不履行，視為全部到期。
    事  實
一、甲○○明知申辦金融機構帳戶使用乃個人理財且為輕而易舉
    之事，無正當理由徵求他人提供金融機構帳戶者，極易利用
    該等帳戶為與財產有關之犯罪工具，且預見金融機構帳戶提
    供他人使用將幫助他人實施詐欺犯罪，惟仍基於縱有人以其
    金融機構帳戶實施詐欺犯罪亦不違背其本意之幫助犯意，於
    民國98年2 月26日（即乙○○遭人詐騙而匯款之日）前之某
    日時，在某不詳地點，將其向設址於桃園縣楊梅鎮○○路25
    號「楊梅埔心郵局」所申請取得之帳號00000000000000000
    號（聲請簡易判決處刑書及原審判決誤植為0000000000000
    號，逕予更正）帳戶之存摺、晶片金融卡及密碼交付予真實
    姓名年籍不之成年人士使用，再由該人士轉交於其所屬或其
    他犯罪集團成員使用。上開詐欺集團成員旋基於意圖為自己
    不法所有之犯意，於98年2 月26日中午12時許，偽以中華電
    信人員名義聯絡位在台中縣大雅鄉○○街住處內之乙○○，
    並以語音方式向乙○○佯稱因電話費未繳納，乙○○乃依對
    方指示進入客服專線，該詐欺集團成員乃偽冒中華電信客服
    人員向乙○○誆稱業已遭人冒名申請電話，並將電話轉入詐
    欺集團成員所稱之「165 專線」內後，繼續向乙○○詐稱因
    乙○○在「臺北富邦銀行」所設之帳戶涉嫌洗錢，須將該「
    臺北富邦銀行」帳戶內之款項全部提領，並依指示匯款至指
    定帳戶，致乙○○信以為真而陷於錯誤，乃將「臺北富邦銀
    行」帳戶內之存款提領後，依指示於98年2 月26日下午3 時
    35 分 許，前往設於台中市○○街365 號之「淡溝郵局」匯
    款99 ,000 元至對方指定之前揭甲○○「楊梅埔心郵局」帳
    號0000 0000000000000號帳戶內。詐欺集團成員於乙○○匯
    款後，迅即持甲○○所交付之「楊梅埔心郵局」帳號000000
    000000 00000號帳戶晶片金融卡與甲○○所告知之密碼，以
    在「台新銀行」自動櫃員機跨行提領之方式將前揭款項於98
    年2 月26日當日均提領一空。後因乙○○查覺受騙，報警後
    由警將前開帳戶列為警示帳戶，並由乙○○提出其匯款之郵
    政國內匯款執據之資料追查，始偵悉上情。
二、案經桃園縣政府警察局楊梅分局報請臺灣桃園地方法院檢察
    署檢察官偵查後，聲請簡易判決處刑。
    理  由
一、證據能力說明
  (一)按被告之自白，非出於強暴、脅迫、利誘、詐欺、疲勞訊問
    、違法羈押或其他不正之方法，且與事實相符者，得為證據
    ；被告陳述其自白係出於不正之方法者，應先於其他事證而
    為調查，該自白如係經檢察官提出者，法院應命檢察官就自
    白之出於自由意志，指出證明之方法，刑事訴訟法第156 條
    第1項、第3項定有明文。準此，被告對檢察官所提被告於警
    詢時及偵查中自白之證據能力俱無意見，本院亦查無明顯事
    證足證檢、警機關於製作該等筆錄，有對被告施以不正方法
    之情事，是被告於審判外之陳述，均係出於任意性之陳述，
    且與事實相符，均認具證據能力。
  (二)按被告以外之人於審判外之言詞或書面陳述，除法律有規定
    者外，不得作為證據。被告以外之人於審判外之陳述，雖不
    符前4 條（指刑事訴訟法第159 條之1 至第159 條之4 ）之
    規定，而經當事人於審判程序同意作為證據，法院審酌該言
    詞陳述或書面陳述作成時之情況，認為適當者，亦得為證據
    。刑事訴訟法第159 條第1 項、第159 條之5 第1 項，分別
    定有明文。查被告於審判程序中，對於證人即被害人乙○○
    於審判外之陳述筆錄，及其他文書證據，均不爭執證據能力
    ，公訴檢察官對此等證據之證據能力亦不爭執，其等警詢筆
    錄係證明犯罪事實存否所必要之證據，而足見審判外筆錄及
    文書具相當之可信性，依前述「同意性」之傳聞法則例外規
    定，被告以外之人於審判外之陳述均具證據能力。又臺中縣
    警察局豐原分局馬岡派出所受理各類案件紀錄表（被害人：
    乙○○）、受理詐騙帳戶通報警示簡便格式表、受理刑事案
    件報案三聯單、郵政國內匯款執據暨內政部警政署反詐騙諮
    詢專線紀錄表、中華郵政股份有限公司中壢郵局98年5 月26
    日營字第0981100579號函覆暨檢送帳號000000-0帳戶變更紀
    錄資料表、中華郵政股份有限公司中壢郵局98年11月17日營
    字第0981101120號函覆暨檢送帳號000000-0往來明細等資料
    ，均與本案事實具有自然關聯性，復屬書證性質，且查無事
    證足認有違背法定程序或經偽造、變造所取得之情事，而被
    告對此部分之證據能力亦不爭執，是堪認有證據能力，附此
    敘明。
二、被告上訴意旨略以：伊家中開設餐廳，伊所使用之機車停放
    於該餐廳外，且該機車置物箱內有存摺和提款卡，密碼是伊
    與配偶之生日，當時提款卡密碼伊不記得，故記載於存摺後
    面。伊回答檢察官訊問時所說之密碼是後來有卡債的密碼。
    該楊梅埔心郵局之帳戶是遺失，但伊無法提出遺失證明云云
    。
三、犯罪事實之認定
  (一)訊據被告甲○○固不否認上開楊梅埔心郵局帳號0000000000
    0000000 號帳戶係其所申辦設立，惟否認有何幫助詐欺犯行
    。辯稱：其將該帳戶之存摺、晶片金融卡置入機車車廂，因
    過完年要使用，想把領的現金存到郵局帳戶才置入機車置物
    箱內，金融卡之密碼記載在存摺後面。該帳戶提款密碼是其
    夫妻之出生月日，8 位數字的密碼是現在銀行使用的密碼，
    並非郵局當時之提款卡密碼云云。
  (二)經查：
    1.上開犯罪事實業據證人即被害人乙○○於警詢中指述明確
      （參偵查卷第12頁），其受騙而依指示匯款至被告前開郵
      局所開設帳戶，旋遭提領一空之事實，並有臺中縣警察局
      豐原分局馬岡派出所受理各類案件紀錄表（被害人：乙○
      ○）、受理詐騙帳戶通報警示簡便格式表、受理刑事案件
      報案三聯單、郵政國內匯款執據、內政部警政署反詐騙諮
      詢專線紀錄表、中華郵政股份有限公司中壢郵局98年5 月
      26日營字第0981100579號函覆暨檢送帳號000000-0帳戶變
      更紀錄資料表、中華郵政股份有限公司中壢郵局98年11月
      17日營字第0981101120號函覆暨檢送帳號000000-0往來明
      細等資料在卷足憑（參偵查卷第13頁至第17頁、第20頁至
      第21頁），此部分事實堪以認定。
    2.被告雖以前開情詞置辯，惟查被告於97年12月21日間，上
      開帳戶內僅餘65元等情，有前揭被告「楊梅埔心郵局」00
      000000000000000 號帳戶交易往來明細表存卷可佐（參偵
      查卷第11頁），則被告上開帳戶內既僅餘未滿百元，已無
      法以晶片金融卡輸入密碼後提領該帳戶內之金錢，何以要
      隨身攜帶上開存摺、晶片金融卡並將之置入機車置物箱內
      ？另當日縱被告係要將其他工作所得現金存入該帳戶，又
      何須另外攜帶晶片金融卡？苟係以金融卡操作現金存款，
      又何須同時攜帶存摺？則被告上開辯解均乏積極證據可資
      相佐，已難遽信被告空言所辯屬實。復以，一般而言，為
      避免提款密碼及金融卡同遭他人取得、利用，均知金融卡
      應與其密碼分別保存，或者將提款密碼牢記心中，而不在
      任何物體上標示或載明提款密碼，以免徒增帳戶款項遭人
      持金融卡併同輕易得知之提款密碼而盜領存款。被告否認
      提供帳戶提款密碼係由其交付詐欺正犯使用，就詐欺正犯
      何以得利用其帳戶，鍵入提款密碼提領詐得款項一節，被
      告固以前開情詞置辯，然依98年6 月11日檢察官訊問筆錄
      內容：「問：楊梅埔心郵局00000000000000000 號是否你
      申辦？答：是。問：帳戶存摺、提款卡何在？答：98年2
      月初在摩托車車廂遺失存摺、提款卡，過年要用存摺時，
      放在置物箱雨衣底下，置物箱裡有放雨衣、存摺、提款卡
      、水等雜物，身分證沒有遺失，放在身上我的皮包內。問
      ：為何把存摺、提款卡放在摩托車？答：過完年要使用時
      ，才放在摩托車置物箱。問：提款卡密碼？0413XXXX。問
      ：印鑑章何在？答：在家裡。..問：為何他人會知道你密
      碼？答：我有寫在提款卡背後。問：為何背得出密碼還要
      寫在後面？答：因為此帳戶是我國中時辦的存款簿。....
      ....」等情觀之（參偵查卷第24頁至第25頁），於檢察官
      訊問時，被告猶能當場隨問即答其晶片金融卡密碼並無障
      礙，且上開8 位數字之密碼係其夫妻之出生月日之組合，
      此亦為被告是認在卷；是其對於上開帳戶之提款密碼，顯
      無遺忘之情、更無遺忘之理，既是如此，又何須刻意將提
      款密碼記載於提款卡或存摺上，而徒增遭人提款冒領之風
      險，此無異畫蛇添足之舉，益見其匿飾之情。再以，被告
      固於本院審理時辯稱其於偵查中回答檢察官所述之密碼係
      現在使用之銀行帳戶之提款卡密碼云云。惟查，本院依直
      接審理所得，據被告之學、經歷及其意識能力，對於接受
      審判、訊問之意義及內容，當可理解，又於本院審理時，
      機警反應對答如流，顯無對於訊問內容認知錯誤之可能。
      況且，審度偵查中之訊問內容，始自上開楊梅埔心郵局
      00000000000000000 號帳戶為何人申設而開啟，事後被告
      並稱該帳戶係其國中時所申辦等情，此有上開偵查筆錄在
      卷可證，則被告斷無誤認檢察官訊問所指帳戶之可能。又
      被告自承於87年間結婚（參本院98年12月16日審判筆錄第
      6 頁），佐以被告所有之上開楊梅埔心郵局000000000000
      00000 號帳戶之交易明細資料，其於97年3 月31日經由郵
      局核發晶片提款卡乙節，亦有中華郵政股份有限公司中壢
      郵局98年11月17日營字第0981101120號函檢送之客戶歷史
      交易清單足憑（附於本審卷內），而核發晶片卡後之提款
      密碼必須為6 位至12位數字之密碼，此為週知之事，是以
      被害人乙○○匯款後，上開帳戶內之款項迅遭提領一空時
      ，詐欺集團豈會使用被告於國中申設帳戶時所設定之密碼
      ？參酌被告於警詢時復自承其機車置物箱曾遭人撬開過，
      鎖頭已損毀，係將晶片金融卡之密碼寫在存摺背面角落等
      情（詳偵查卷第5 頁至第6 頁），則被告既知上開機車置
      物箱曾遭人撬開鎖頭損毀，又為何將個人專屬性、私密性
      極高攸關財產之重要物品置入該處？又為何所稱密碼記載
      位置於警詢、偵查中所述前後相左？另上開帳戶內既僅餘
      65元，他人又為何要竊取已無甚價值之存摺、晶片金融卡
      ？又參酌使用提款卡領取帳戶內之款項，須操作自動提款
      機輸入正確之密碼，始能順利提領。持有提款卡之人若非
      得帳戶所有人之同意或授權而知悉提款卡之密碼，其欲以
      隨機輸入數字號碼之方式命中正確之密碼而領取款項，以
      現今提款卡密碼設計之精密程度而言，其機率實屬微乎其
      微，且銀行為免發生此類狀況，對於提款密碼輸入錯誤亦
      均設有固定次數之限制，逾此次數即由自動櫃員機沒入提
      款卡，此亦為周知之事，為被告是認明確，又其所有上開
      楊梅埔心郵局帳戶提款卡密碼為其本人與配偶出生月日之
      組合，已如前述，縱使一時疏忽而輸入錯誤，當係會在安
      全使用次數範圍內，實亦無將密碼記載於存摺上之必要。
      互參上情，益徵被告所辯顯非可採。
    3.再者，時下詐欺犯罪集團成員收購取得人頭帳戶之常見手
      法，彼等利用部分民眾需款孔急或貪圖小利之心理因素，
      藉由登報或隨機搭訕招攬方式獲取存摺、提款卡及密碼之
      情形甚為常見，執行上亦無重大困難，而原帳戶所有人既
      係出於自願提供帳戶供彼等犯罪使用，事後自行凍結帳戶
      、變更密碼或申請將原提款卡作廢並補發新卡之可能性較
      低；相對而言，如該存摺、提款卡及密碼係以盜贓方式取
      得，則該詐欺犯罪集團成員自須承擔原帳戶所有人隨時報
      警或求助金融機構應變處理之危險，進而使其費心詐騙之
      款項入帳後，面臨無法領出之窘境。是以詐欺犯罪集團成
      員果真確有使用人頭帳戶之必要，大可透過其他管道平和
      取得並安心使用，根本毋庸竊取或利用拾得之被告所使用
      帳戶之存摺、提款卡，徒增日後作為詐欺得款匯入帳戶時
      無從提領甚或遭警查獲之風險。則被告所辯：前揭帳戶存
      摺、提款卡係因遺失或遭竊，伊不知為何成為詐欺取財之
      犯罪工具云云，顯已悖於事理。準此，被告所有之前開楊
      梅埔心郵局帳戶之存摺、晶片金融卡、提款密碼，應係經
      被告同意交予詐欺集團成員使用等情應可認定。況以上開
      銀行帳戶之交易情形觀之，於98年2 月26日被害人乙○○
      遭詐騙匯款進入該帳戶前，該帳戶內之存款僅存未滿百元
      ，幾乎無所結餘之事實，並有上開中華股份有限公司中壢
      郵局函文暨檢附之往來明細資料足參。實與一般提供帳戶
      者，於自己所有帳戶之提款卡、密碼脫離自己管領而交予
      他人存提款項使用前，該存摺內幾無自己之存款之常情無
      異。佐以，金融帳戶資料事關個人財產權益之保障，存摺
      、提款卡等物之專屬性質甚高，若落入不明人士手中，極
      易被利用為犯罪工具，故一般人均會知悉將提款卡與其帳
      戶存摺等分別收存，妥為保管，若有遺失則會迅即辦理掛
      失或報警，以防他人任意使用。本件被告係智識成熟之成
      年人，對於上開社會經驗及常情，自屬知之甚稔，卻竟恣
      意將兩者併同擺置於一處，且其所指遭竊或遺失後亦竟未
      立即仔細檢視報警處理，凡此種種不惟悖於常情，且徒增
      他人未經同意而使用上開帳戶之風險，尤難信其所辯為真
      。觀之上述帳戶使用情形，雖乏證據證明被告即為該詐騙
      之人，然該行騙之人既能使用被告金融卡與僅有被告自已
      知悉之提款密碼，於被害人匯款後用以迅速提領款項，顯
      見該提款卡之密碼係由被告所告知，從而亦足認定該存摺
      、晶片金融卡及密碼等確係由被告交付於某年籍不詳之他
      人，嗣上開存摺、晶片金融卡及密碼再由詐騙集團成員作
      為詐欺他人指示匯款使用之事實。至被告將晶片金融卡、
      密碼交付他人之原因，在被告始終否認犯行之情下，尚乏
      直接證據證明，而自被告所有甚多銀行帳戶突僅有其中本
      件閒置甚久而仍能流通交易之帳戶，流入詐騙集團手中，
      且立即得以被告設定之密碼提領使用等情觀之，其辯稱存
      摺、金融卡、密碼係遺失云云，即非可採而為虛構不實。
    4.另以，金融機構帳戶之申請甚為簡易方便，如係基於正當
      用途而有使用帳戶之必要，通常需用人得以自己名義申請
      辦理即可，本無借用他人帳戶掩飾資金流向之必要。倘該
      名取得帳戶之人非將被告提供之金融機構帳戶作為犯罪所
      得存提進出及其他不法用途，豈須向被告收取晶片金融卡
      、密碼供己使用？又被告率將自己所有金融機構帳戶交予
      他人使用，衡之常情，如此乖離常態之交易行為，就一般
      具有相當社會經驗之人而言，當可輕易預見該人取得提款
      卡係供作非法使用。再者，蒐集他人金融機構帳戶作為被
      害人匯入款項之交易媒介，用以隱匿真正犯罪者身分及資
      金流向之犯罪模式，多係用於詐欺取財之犯罪，此乃一般
      使用人頭帳戶常見之非法利用類型，復經大眾傳播媒體再
      三披露，依被告之社會經歷背景亦無從諉為不知，則被告
      提供之金融機構帳戶嗣經他人用於詐欺取財之不法用途，
      此種犯罪手法仍未逸脫於被告幫助他人犯罪意思之外，即
      屬被告所預見。而被告提供金融機構帳戶在先，縱已得悉
      可能作為上開犯罪用途，卻又容任該項犯罪行為之繼續實
      現，毫無積極取回前揭物品或其他主觀上認為不致發生該
      項犯罪結果之確信，足徵前揭犯罪行為自仍不違其本意，
      被告應具有幫助他人詐欺取財犯罪之間接故意，殆無疑義
      。
  (三)綜上所述，本件事證已臻明確，被告如事實欄所載犯行洵堪
    認定，應予依法論科。
四、論罪科刑之法律適用
  (一)按刑法上之幫助犯，係對於犯罪與正犯有共同之認識，而以
    幫助之意思，對於正犯資以助力，而未參與實施犯罪之行為
    者而言（最高法院75年度台上字第1509號、88年度台上字第
    1270號判決參照）。是以如未參與實施犯罪構成要件之行為
    ，而係出於幫助之意思提供助力，即屬幫助犯，而非共同正
    犯。本件被告基於幫助詐欺之犯意，提供上開銀行帳戶相關
    資料與真實姓名年籍不詳之成年人士及其所屬之犯罪集團，
    作為其後對被害人實施詐騙行為之用，致使被害人陷於錯誤
    ，因而匯款至被告所提供之上開銀行帳戶內，是被告所為係
    參與詐欺罪構成要件以外之行為，且在無證據證明被告係以
    正犯而非以幫助犯之犯意參與犯罪之情形下，應認其所為係
    幫助犯而非正犯行為。是核被告所為，係犯刑法第30條第1
    項、第339 條第1 項之幫助詐欺取財罪，並應依刑法第30
    條第2 項規定按正犯之刑減輕之。原審以被告犯行明確，依
    刑法第30條第1 項、第2 項、第339 條第1 項、第41條第1
    項前段，刑法施行法第1 條之1 第1 項、第2 項前段，逕以
    簡易判決判處有期徒刑3 月，並諭知如易科罰金，以新臺幣
    1,000 元折算1 日，其認事用法，核無不合，量刑亦屬妥適
    ，應予維持。被告上訴意旨指摘原判決違誤，求予撤銷改判
    ，為無理由，應予駁回。
  (二)又被告未曾受有期徒刑以上刑之宣告，有臺灣高等法院被告
    前案紀錄表可按，其迭於警詢、偵查及本院審理時否認犯行
    ，惟於本院辯論終結後，被告始委任律師閱卷，進而與被害
    人達成和解，並給付部分賠償金額，而徵得被害人原諒，此
    有和解書乙紙存卷可參，已見其頗具悔意，是被告經此偵、
    審教訓後，當知所警惕，本院認被告一時失慮，偶罹刑典，
    然已賠償被害人部分損害，非無可取之處，尚無逕對被告施
    以短期自由刑之必要，為期其能有效回歸社會，故原審對被
    告宣告之刑，以暫不執行為適當，爰依刑法第74條第1 項第
    1 款規定，併予宣告緩刑3 年，以啟自新。復按緩刑宣告，
    得斟酌情形，命犯罪行為人向被害人支付相當數額之財產或
    非財產上之損害賠償，刑法第74條第2 項第3 款定有明文，
    查被告與被害人乙○○業於本件辯論終結後成立和解，已如
    前述，被告願賠償被害人乙○○8 萬元，並於和解成立當日
    （即98年12月26日）支付4 萬元等情，亦有98年12月26日和
    解書1 件，存卷可參，為確保被告能履行上述和解內容，以
    維護被害人乙○○權益，本院斟酌上情爰併命被告應依和解
    內容每月25日向被害人乙○○支付15,000元（扣除被告業已
    支付之4 萬元，餘額尚有4萬 元），認於被告緩刑期間課予
    按期還款之負擔，應屬適當。若被告有未依約履行之情事，
    被害人乙○○得執以本件刑事判決書，據以為民事強制執行
    名義，維護其權益，附此敘明。
據上論斷，應依刑事訴訟法第455 條之1 第1 項、第3 項、第36
8 條、第373 條，刑法第74條第1 項第1 款、第2 項第3 款，判
決如主文。
本案經檢察官梁光宗到庭執行職務。
中    華    民    國    98    年    12    月    31    日
              刑事第六庭  審判長法  官  錢建榮
                                法  官  黃翊哲
                                法  官  呂美玲
以上正本證明與原本無異。
不得上訴。
                                書記官  李玉華
中    華    民    國    99    年    1     月    5     日

司法院資訊處製作；財團法人民間司法改革基金會備份。
